【裁判字號】    89,上,302
【裁判日期】    900710
【裁判案由】    給付工程款
【裁判全文】
臺灣高等法院臺中分院民事判決  八十九年度上字第三○二號
    上  訴  人  宇達營造有限公司
    法定代理人  陳金水
    被  上訴人  台灣省南投農田水利會
    法定代理人  白汝榮
右當事人間請求給付工程款事件，上訴人對於中華民國八十九年四月二十八日臺灣南
投地方法院八十九年度訴字第四十九號第一審判決提起上訴，本院判決如左：
      主      文
上訴駁回。
第二審訴訟費用由上訴人負擔。
      事      實
甲、上訴人方面：
一聲明：求為判決：
(一)原判決廢棄。
(二)被上訴人應給付上訴人新台幣（以下同）一百零四萬九千元，及自支付命令送達之
  翌日起至清償日止，按週年利率百分之五計算之利息。
(三)上訴人願供擔保請准宣告假執行。
二陳述：除與原判決所載相同部分予以引用外，補述略稱：
(一)、上訴人承攬系爭工程，雖造成台十四線三七公里四百公尺處左側路基塌陷，但依
    兩造所訂系爭承攬契約第二十四條之約定，上訴人可歸責事由係指：工程安全
    設置缺失施工不良管理不善其他可歸咎於乙方之事由。本件被上訴人迄未
    舉證證明上訴人施作系爭工程究有何可歸責事由，上訴人自不必負任何施工過失
    損害賠償責任。
(二)、系爭承攬契約，並未就訴外人公路局已施設駁崁之土壤作地質分析，亦即於駁崁
    下方開鑿系爭工程隧道改善工程之圳溝時，駁崁之土質是否足以應付抵銷其下方
    因挖鑿而生之拉力，被上訴人設計該工程時，並未考慮在內，此觀之契約書後附
    之「縱橫斷面圖」、「橫斷面及管理便道圖」、「隧道上游內面加蓋圖」等圖說
    自明。上訴人對於系爭工程之施工並無任何過失，不必對被上訴人負損害賠償責
    任。
(三)、再者，設若前開路基陷落，駁崁倒塌為上訴人施工不當所致者，則衡諸常情，被
    上訴人不可能在其無可歸責之情況下，對公路局第二區工程處表明願比例負擔路
    基塌陷之修復工程費；又該路基塌陷若確為上訴人施工不當所致者，衡情被上訴
    人當於與省公路局第二區工程處會商修復之過程中，積極要求上訴人共同負擔該
    修復款，或責由上訴人逕與省公路局第二區工程處協商如何負擔，惟被上訴人竟
    不為此圖，竟在尚未取得上訴人明確承諾負擔修復款之情境下，而自告奮勇地向
    省公路局第二區工程處表示願負擔三分之一之修復款，是被上訴人辯稱該路基下
    陷係因上訴人施工不當所致云云，顯無法自圓其說。
(三)、按台灣省公路局第二區工程處八十五年七月十九日養85-252-2-984號函，以及八
    十四年六月廿七日養84-252-2-790號函、八十五年八月二十日養85-252-2-1173
    號函所示意旨，訴外人公路局第二區工程處於各該函文中仍主張被上訴人應負擔
    路基塌陷修復費用之三分之一，意即不同意上訴人公司承擔被上訴人對訴外人公
    路局第二區工程處所負之上述路基塌陷修復費用，亦即不承認上述路基塌陷修復
    費用債務承擔契約，上訴人已於原審依民法第三百零二條之規定，於八十九年二
    月廿四日以訴狀繕本之送達，向被上訴人表示撤銷上開切結書所載債務承擔之旨
    ，是右開被上訴人應對公路局第二區工程處支付之三分之一修復工程款，已然與
    上訴人無涉，上訴人不必負擔上開路基塌陷修復費用之三分之一，自得向被上訴
    人請求給付系爭工程款。況若如原判決所認「被告亦未因與原告書立切結書，而
    脫離其對外與公路局工程處間共同定作人之債權債務關係」云云，則何以被上訴
    人迄今仍拒不支付該修復工程款與省公路局第二區工程處，益徵被上訴人亦認該
    切結書乃伊與上訴人所訂立之「債務承擔契約」，因而認伊已脫離伊與省公路局
    第二區工程處之債權債務關係，是原審認該切結書係在規範兩造間內部因承攬契
    約所生承攬人與定作人間之債權債務關係云云，於法不合。
(四)、被上訴人復辯稱：上訴人所承攬之系爭隧道改善工程，已於八十五年一月二十八
    日竣工，同年三月六日驗收完畢，自該日起即可行使請求給付系爭工程款之權利
    ，惟上訴人遲至八十八年十一月二十四日始向原審法院聲請對被上訴人核發支付
    命令，請求給付系爭工程款，足見上訴人之請求已逾二年之時效而消滅等語。惟
    ：按消滅時效自請求權可行使時起算，而所謂請求權可行使時，乃指權利人得行
    使請求權之狀態而言，最高法院著有六十三年度台上字第一八八五號判例足循。
    查上訴人於八十四年十一月十四日書立原審卷附之「切結書」與被上訴人，表明
    承擔被上訴人負欠訴外人台灣省公路局第二區工程處之修復款，迄至原審審理中
    ，於八十九年二月廿四日具狀爰引民法第三○二條第二項規定，撤銷上開切結書
    所載債務承擔之旨，則在此期間上訴人之系爭承攬報酬請求權顯因該債務承擔未
    經上訴人或被上訴人撤銷而不得行使，是依上開判例所示意旨，上訴人就系爭工
    程款請求權之時效，其起算日當係上開撤銷承擔債務日之翌日，非如被上訴人所
    稱請求權時效應自八十五年三月六日起算。
(五)、上訴人公司未曾於上開協調會召開前同意負擔該修復工程款。
(六)、被上訴人雖曾於八十四年三月三十一日、同年四月十三日，分別以八四投農水工
    字第○一三○九號函、草屯郵局第二九八號存證信函，要求上訴人公司於文到一
    週內改善工程之缺失，未逾三日，被上訴人竟於同年四月十五日出面與訴外人公
    路局第二區工程處協調如何比例分擔修復工程款，行逕豈不突兀？
(七)、被上訴人欠公路局第二區工程處之修復工程款之債務既成立在先，而上訴人於八
  十四年十一月十四日始書立切結書，內容記載「‧‧‧修復該駁崁經費，須負擔１
  ／３」一語，所載負擔修復費用之比例又與被上訴人向訴外人第二區工程處表示願
  負擔之修復工程費比例相同，是「該切結書」顯係在承擔被上訴人負欠訴外人第二
  區工程處之債務，殆無疑義。
三證據：除引用原審立證方法外，補提：臺灣省交通處公路局第二區工程處函、縱橫
  斷面圖、橫斷面及管理便道圖、隧道上游內面加蓋圖（以上為影本）各一份為證。
  另聲請傳訊證人林宗男、林國欽。
乙、被上訴人方面：
一聲明：求為判決：
(一)駁回對造之上訴。
(二)如為不利於被上訴人之判決時，願供擔保，請准免予假執行。
二陳述：除與原判決所載相同部分予以引用外，補述略稱：
(一)、查上訴人於八十四年一月十七日與被上訴人訂立工程契約書，承攬被上訴人所有
    位於南投縣國姓鄉○○○○○道改善工程，其工程款依變更設計後之總價為二百
    三十六萬二千零五十一元，扣除已支付上訴人第一期款一百零八萬元及逾期完工
    之違約罰款二十三萬六千二百零五元後，雖尚有餘款一百零四萬九千元未付，其
    原因為上訴人於系爭工程施工不當，造成中潭公路路基陷落、駁崁倒坍，應分擔
    修復款一百五十九萬五千九百六十六元，上訴人因而於八十四年十一月十四日，
    書立切結書，載明：「本公司承包福龜圳隧道改善施工，導致公路駁崁路基坍陷
    ，修復該駁崁經費，須負擔三分之一，原同意由后溪底排水（第三期）改善工程
    尾款扣除，惟后溪底排水改善工程變更設計後，其尾款不足抵付時，本公司願同
    意由福龜圳隧道改善工程費尾款扣繳，空口無憑，特立此切結書」，有該切結書
    可稽。
(二)、茲因上訴人應負擔該公路之修復款為一百五十九萬五千九百六十六元，迄未繳付
    ，且后溪底排水（第三期）改善工程，尚未驗收且未結算，無法從被上訴人發包
    之另件后溪底排水改善工程所應給付與上訴人之工程尾款中扣除上述道路塌陷之
    修復款一百五十九萬五千九百六十六元，況后溪底排水（第三期）改善工程因有
    變更設計，上訴人能領之工程尾款恐不足以抵付上開道路塌陷之修復款一百五十
    九萬五千九百六十六元，因此，依上訴人出具之上述切結書所載條件，本件福龜
    圳隧道改善工程費尾款尚無法支付與上訴人，上訴人請求被上訴人清償系爭工程
    尾款一百零四萬九千元，顯無理由。
(三)、依卷附「修復協調會記錄」所載，該協調會之參加人為訴外人台灣省公路局第二
    區工程處（以下稱公路局）及被上訴人，並無上訴人之簽名，惟上訴人亦有派員
    參加，已據上訴人於原審陳稱：「協調會原告也有參加」（見原審卷第四十八頁
    ），並稱：「錢是公路局先支付的，應為三方之協調」（見原卷第四十四頁），
    因此該修復協調會之結論雖記載「修復工程經費由水利會負擔三分之一，公路局
    自籌三分之二辦理」，惟因上訴人係被上訴人之承攬人，且非該協調會之當事人
    ，因此協調時對外由被上訴人出名負責，惟實際上對於該應負擔三分之一之修復
    費用，係因上訴人之施工不當所致，故應由上訴人負責賠償，因此上訴人乃立寫
    切結書同意負擔該三分之一修復該公路駁崁經費，茲上訴人以伊書立該切結書，
    目的在承擔被上訴人所欠訴外人公路局之道路塌陷修復費用即一百五十九萬五千
    九百六十六元債務，殊屬誤會。至於上訴人主張該切結書係被上訴人利用上訴人
    依約向被上訴人請領工程款時，以若不承擔被上訴人負欠工程處之修復款者，即
    不予給付工程款為由，要脅上訴人應承擔該三分之一修復款，上訴人公司急須領
    取工程款，遂不得不書立該切結書云云，顯非真實。況查因被脅迫而為意思表示
    者，其意思表示之撤銷，依民法第九十三條規定應於脅迫終止後一年內為之，茲
    查：依上訴人所稱自八十四年十一月十四日被脅迫書寫切結書之日起，迄上訴人
    於原審法院審理中始為受要脅之主張（被上訴人否認此事實）止，顯然已逾一年
    ，因此上訴人依法不得撤銷該切結書內容之意思表示。
(四)、按承攬人之報酬及其墊款，其請求權因二年間不行使而消滅，民法第一百二十七
    條第七款定有明文。退步言之，縱令被上訴人有給付系爭工程款與上訴人之義務
    ，惟查：上訴人所承攬系爭工程，已於八十五年一月二十八日竣工，同年三月六
    日驗收完畢，自此時起即可行使請求給付系爭工程款之權利，惟上訴人遲至八十
    八年十一月二十四日始向原審法院聲請對被上訴人核發支付命令，請求給付系爭
    工程款，足見上訴人之請求權已逾二年之時效而消滅，其訴為無理由。
(五)、上訴人施作系爭工程樁號2k521.50-2k618.00間隧道時，擅自開挖成明渠而未依
    開鑿隧道方式施工，未施設支保工而僅以數根Ｌ鋼支撐，因此被上訴人於八十四
    年三月二十三日，以八四投農水工字第○一二三八號函請上訴人即速改善，否則
    如因而發生意外或危及公共安全，一切後果應自行負責，有該函可稽，惟上訴人
    仍未改善，因此，被上訴人再於同年三月三十一日，以八四投農水工字第○一三
    ○九號函知上訴人，明確指稱：「現左岸頂部公路面已呈現龜裂，影響行車及人
    民生命安全至鉅，請即設置交通安全設施，並施設該段公路駁崁基礎保護工，否
    則發生意外，一切後果應自行負責」，有該函可稽。然上訴人仍置之不理，因此
    被上訴人又於八十四年四月十三日，以草屯郵局第二九八號存証信函通知上訴人
    應即速施設該段公路駁崁基礎保護工，否則發生意外，依工程契約第十四條及第
    二十四條規定，概由上訴人自行負責，有該郵局存証信函可稽。
(六)、因上訴人施工不當，造成公路駁崁路基坍陷，嚴重影響行車安全，經當時之省議
    員林宗男主持協調結果，決議：由被上訴人負擔該修復工程經費三分之一，其餘
    三分之二由公路局自籌辦理，有該協調會記錄可稽，惟查該公路駁崁路基坍陷，
    係由於上訴人之施工不當所致，故依兩造所訂工程契約第十四條第二項及第二十
    四條規定該三分之一修復公路工程費用自應由上訴人負損害賠償責任，因此被上
    訴人於八十四年四月二十七日以八四投農水工字第○一五四九號函通知上訴人關
    於修復經費由被上訴人負擔三分之一部分，依上訴人承包福龜圳隧道工程契約第
    二十四條規定，自應由上訴人負責支應，有該函可稽。
(七)、台灣省交通處公路局第二區工程處通知被上訴人該路基路面修復工程三分之一經
    費為一百五十九萬五千九百六十六元，並請被上訴人速予撥匯，此有台灣省交通
    處公路局第二區工程處八十四年六月二十七日養八四－二五二－二－七九○號函
    可稽，嗣被上訴人於八十四年七月十日以八四投農水工字第○二六七五號函告知
    上訴人，該修復工程三分之一工程款為新台幣一百五十九萬五千九百六十六元，
    並請上訴人於文到七日內繳交被上訴人轉撥台灣省交通處公路局第二區工程處，
    有該函可稽，上訴人嗣於八十四年十一月十四日，立具切結書，同意負擔該三分
    之一修復費，而該三分之一修復費同意由后溪底排水（第三期）改善工程尾款扣
    除，其尾款不足扺付時，上訴人同意由系爭福龜圳隧道改善工程費尾款中扣繳，
    有上訴人之切結書可稽，茲因后溪底排水改善工程，尚未驗收且未結算，故后溪
    底排水改善工程之尾款尚無法予以扣除，況日後該尾款恐不足以扺付應負擔之金
    額，因此依上訴人之切結書記載，系爭福龜圳隧道改善工程費尾款尚無法支付上
    訴人，因此上訴人請求被上訴人清償該工程尾款新台幣一百零四萬九千元，顯無
    理由。
(八)、上訴人出具切結書，願意負擔道路駁崁塌陷修復經費之三分之一，係因其施工不
    當造成定作人即被上訴人之損失，依系爭工程契約第十四條及第二十四條規定所
    應負之損害賠償之金額，其並非承擔被上訴人所欠訴外人公路局之上述道路駁崁
    塌陷之修復經費債務，因此，上訴人於八十九年二月二十四日，主張以訴狀繕本
    之送達，向被上訴人表示撤銷該切結書所載債務之承擔，顯欠依據。
三證據：除引用原審立證方法外，補提：工程契約書、郵局存證信函、臺灣省交通處
  公路局第二區工程處函、切結書（以上為影本）各一件、臺灣省南投農田水利會函
  影本四件為證。另聲請傳訊證人劉木松、楊武宏、黃秋煌、羅智勇。並聲請向臺灣
  省交通處調取道路駁崁塌陷之修復工程合約資料。
      理      由
一、本件上訴人主張：兩造於民國（以下同）八十四年一月十七日，訂立工程契約書
    （以下稱系爭契約），由伊向被上訴人承攬南投縣國姓鄉○○○○道改善工程（
    以下稱系爭工程），約定總工程款為新台幣（以下同）二百五十六萬八千元，嗣
    因變更設計，工程款變更為二百三十六萬五千二百零五元，訂約後，上訴人依約
    完工，扣除上訴人已請領之第一期工程款一百萬八千元及逾期完工罰款二十三萬
    六千二百零五元，尚有工程尾款一百零四萬九千元未付，上訴人之工程尾款請求
    權尚未罹於時效而消滅，仍得請求被上訴人給付；系爭工程施工中造成工地旁之
    公路駁崁塌陷，被上訴人雖自行以系爭工程定作人地位，對該公路管理機關即臺
    灣省交通處公路局第二區工程處（以下稱公路局）表示願意支付公路駁崁塌陷修
    復費用三分之一即一百五十九萬五千九百六十六元，但上訴人對於系爭工程均係
    依約施工，並無施工不當情事，不必對被上訴人負任何賠償責任，不可能書立切
    結書，對被上訴人表示同意支付前述公路駁崁塌陷修復費用之三分之一即一百五
    十九萬五千九百六十六元；被上訴人所提以上訴人名義書立之八十四年十一月十
    四日切結書，係被上訴人脅迫而書立，對上訴人不生效力，上訴人不必依切結書
    之內容，支付上述道路駁崁塌陷修復費用，（嗣又改稱）上訴人書立切結書之目
    的在承擔被上訴人所欠訴外人即公路局之上述道路修復費用三分之一即一百五十
    九萬五千九百六十六元之債務，但該債務承擔契約，業經債權人即訴外人公路局
    拒絕承認，承擔人即上訴人自得撤銷債務承擔契約，上訴人已於八十九年二月二
    十四日，主張以訴狀繕本之送達，向被上訴人表示撤銷該切結書所載債務之承擔
    契約，上訴人既未承擔上述債務，自得向被上訴人請求給付系爭工程尾款，被上
    訴人不得再以切結書所載系爭工程尾款之給付條件未成就為由，拒絕系爭款項之
    給付。爰本於履行承攬契約之法律關係，求為判命被上訴人應給付上訴人一百零
    四萬九千元，及自支付命令送達之翌日起至清償日止，按週年利率百分之六計算
    之利息，並宣告附條件假執行之判決。
二、被上訴人則以：系爭承攬契約訂立後，上訴人施工不當，造成系爭工程工地旁之
    中潭公路路基駁崁塌陷，危及人車往來之安全，被上訴人以系爭工程定作人之地
    位，出面與該公路養護單位即訴外人公路局協調結果，由被上訴人分擔路基駁崁
    塌陷修復費用之三分之一即一百五十九萬五千九百六十六元，其餘修復款項則由
    公路局自行負擔，至於路基駁崁塌陷之原因，係因上訴人施工不當所致，依兩造
    所訂契約書第十四條及第二十四條之約定，應由承攬人即上訴人對定作人即被上
    訴人負損害賠償責任，上訴人因而於八十四年十一月十四日，書立切結書，承認
    上訴人公司承包系爭隧道改善工程施工，導致公路駁崁路基坍陷，願負責支付路
    基駁崁塌陷修復費用之三分之一即一百五十九萬五千九百六十六元，並同意由上
    訴人向被上訴人承包之另件后溪底排水（第三期）改善工程款尾款中扣除，若后
    溪底排水改善工程變更設計後，其尾款不足抵付上述費用時，上訴人公司同意由
    系爭福龜圳隧道改善工程費尾款中抵付等語。惟切結書書立後，因后溪底排水改
    善工程現仍施工中，尚未完工驗收，無法計算上訴人承攬所領之工程尾款抵付上
    述駁崁塌陷修復費用後是否尚有餘額可向被上訴人請領，被上訴人尚無給付系爭
    款項與上訴人之義務，且上訴人對系爭工程報酬請求權自得請求給付之日起，已
    逾二年時效，被上訴人得拒絕給付等語，資為抗辯。
三、上訴人主張：兩造於八十四年一月十七日，訂立系爭契約，由伊向被上訴人承攬
    南投縣國姓鄉○○○○道改善工程，約定總工程款為二百五十六萬八千元，嗣因
    變更設計，工程款變更為二百三十六萬五千二百零五元，訂約後，上訴人已領得
    第一期工程款一百萬八千元，另扣除逾期完工罰款二十三萬六千二百零五元，尚
    有工程尾款一百零四萬九千元未付等情，固據上訴人提出工程契約書影本為證（
    原審卷第十至二十頁及外放之工程契約書），並為被上訴人所不爭。惟被上訴人
    則以：上訴人施工不當，造成中潭公路路基塌陷，影響行車安全，經上訴人委請
    當時之省議員林宗男召開協調會，決議由系爭工程之定作人即被上訴人負擔上開
    公路路基塌陷修復費用之三分之一，其餘三分之二由公路局負擔，該公路路基塌
    陷修復工程經公路局另行發包結果，通知被上訴人負擔之三分之一數額為一百五
    十九萬五千九百六十六元，被上訴人將之轉知上訴人，上訴人始出具切結書，表
    示願意支付上開公路路基塌陷修復費用之三分之一即一百五十九萬五千九百六十
    六元，並同意由上訴人承攬之另件后溪底排水（第三期）改善工程款尾款中扣除
    ，若后溪底排水改善工程變更設計後，其尾款不足抵付上述費用時，上訴人公司
    同意由系爭福龜圳隧道改善工程費尾款中抵付，惟后溪底排水（第三期）改善工
    程尚未完工驗收，無法計算該工程尾款是否足以扣抵上開道路修復費用之款項，
    被上訴人無給付系爭款項與上訴人之義務等語。經查：
（一）兩造訂立系爭契約後，上訴人於施工中造成中潭公路駁崁路基坍陷，影響行車
      安全，經上訴人之法定代理人囑請友人謝汶顯委託當時之省議員林宗男，邀集
      公路局及被上訴人指派之人員，於八十四年四月十五日下午三時，在路基坍陷
      現場召開協調會結果，決議：「一、該路面下陷，嚴重影響行車安全，應即迅
      予修復，確保交安。二、修復施工方式，由公路局、水利會會商決定。三、修
      復工程經費由水利會負擔三分之一，公路局自籌三分之二辦理」，有該協調會
      記錄可稽（原審卷第四十九頁），並經證人林國欽於本院證稱：「（法官提示
      原審卷第四十九頁修復協調會記錄），林國欽答稱：當初是宇達營造有限公司
      拜託謝汶顯，到省議員林宗男服務處找我，他說宇達在南投縣國姓鄉○○○○
      段工程路基下陷，因為中潭公路是省道，由公路局主管、養護，所以拜託我聯
      絡公路局趕快修復，我就打電話給公路局，公路局的人員說，路基的下方有自
      來水公司的管線，要我聯絡自來水公司及水利會，所以我就聯絡自來水公司及
      水利會．．．八十四年四月十五日上午，我聯絡水利會、自來水公司、公路局
      等單位後，就一起到現場勘查，下午在附近一家小型餐廳開協調會，開協調會
      時公路局、水利會都有派員參加，但宇達公司沒有派員列席，雖然宇達公司老
      闆的朋友謝汶顯有在場，但他沒有表示是代表宇達公司，也沒有提出書面資料
      ，協調會最後的結論是：(一)該路面下陷嚴重影響行車安全，應即迅速修復確保
      交安。(二)修復施工方式由公路局、水利會會商決定。(三)修復工程經費由水利會
      負擔三分之一，公路局自籌三分之二辦理」（見本院卷第九十六、九十七頁）
      。證人即被上訴人之工務組職員劉木松於本院證稱：「八十四年間我們水利會
      發包南投縣國姓鄉○○○○道改善工程，該工程是由上訴人得標承作施工，因
      承作的路基下陷，水利會的監工口頭向我報告並有日報表，我有到現場查看，
      因為宇達公司所施作的遂道駁坎下陷是其挖掘時所造成的，當時宇達公司的工
      地負責人也承認是作隧道才造成塌陷，他們會負責修復，後來林宗男省議員通
      知水利會協調，水利會派我去參加修復協調會．．．協調結果修復費用公路局
      負責三分之二，因為公路局所做的工程路基挖的不夠深，其餘三分之一由水利
      會負擔，而我們要負擔的三分之一部份是因宇達公司施工不慎才造成的，所以
      要由宇達公司負擔，會後水利會也有發函給宇達公司。至於路基下陷之修復工
      程部分由公路局另外發包，另外招標修復工程款由公路局先付，我們應負擔的
      三分之一就從應付給宇達公司的工程款中扣下來」等語（本院卷第一二０頁）
      。證人黃秋煌於本院證稱：「八十四年間我是擔任公路局第二區工程處第六工
      務段段長，台十四線是屬於公路局第二區工程處的養護路段，八十四年間台十
      四線三十七公里四百公尺處路基有塌陷，造成路基塌陷的原因是水利會有發包
      國姓鄉○○○○道改善工程，因包商在施工挖到擋土牆的路基，造成擋土牆的
      塌陷，所以道路就下陷，當時公路局有會同水利會到現場勘驗，會勘結果，水
      利會承認是包商挖到擋土牆的路基，才造成路基的下陷．．．後來省議員林宗
      男邀集水利會及公路局第二區工程處一同協商，協商會決議由公路局第二區工
      程處另外發包修復，修復的費用裡面，由水利會負擔三分之一，公路局第二區
      工程處負擔三分之二，至於對外關係是將修復費用由公路局全部付給包商，然
      後再要求水利會直接付給公路局三分之一」等語（本院卷第一三五頁）。證人
      羅智勇證稱：「八十四年間水利會發包南投縣國姓鄉○○○○道改善工程，是
      宇達營造有限公司得標承攬的，該工程工地施工時我不是工地負責人，那時我
      在別的工地工作，因施工造成路基下陷時，我不在現場，路基下陷後原來的工
      地負責人離職，所以公司改派我到改善工程做工地負責人，我聽到附近的居民
      都說，是因水利會做隧道改善工程才造成原來的路基下陷」等語（本院卷第一
      五０頁）。
（二）上述協調會決議後，台灣省交通處公路局第二區工程處八十四年六月二十七日
      養84-252-2-790號函通知被上訴人稱上述道路修復費用被上訴人所應負擔之三
      分之一為一百五十九萬五千九百六十六元，請被上訴人速予撥匯，此有該函附
      卷可稽（本院卷第七十二頁），被上訴人收受該函後，於八十四年七月十日以
      八四投農水工字第○二六七五號函通知上訴人於文到後七日內，將上述道路修
      復費用三分之一即一百五十九萬五千九百六十六元繳交被上訴人，以便轉撥台
      灣省交通處公路局第二區工程處，亦有該函附卷足憑（本院卷第七十三頁），
      ，上訴人收受該函文後，始於八十四年十一月十四日，立具切結書，載明：「
      本公司承包福龜圳隧道改善施工，導致公路駁崁路基坍陷，修復該駁崁經費，
      須負擔三分之一，原同意由后溪底排水（第三期）改善工程款尾款扣除，惟后
      溪底排水改善工程變更設計後，其尾款不足抵付時，本公司願同意由福龜圳隧
      道改善工程費尾款扣繳，空口無憑，特立此切結書」等語，有該切結書可據（
      見原審卷第二十七頁）。上訴人對於該切結書之真正亦不爭執（本院卷第一六
      一頁），僅辯稱：該切結書係被上訴人脅迫上訴人所書立云云，惟被上訴人否
      認有脅迫上訴人書立切結書情事，並辯以若有脅迫情事，自該日起已逾一年，
      不得撤銷脅迫所為之意思表示等語。上訴人復自承無法舉證證明被上訴人脅迫
      伊書立切結書（本院卷第一六一頁），所辯自難採信。上訴人既已出具切結書
      ，表示願負擔上述公路駁崁坍陷修復費用之三分之一即一百五十九萬五千九百
      六十六元，並願由其向被上訴人承攬之另件后溪底排水（第三期）改善工程款
      尾款中扣抵，自應依切結書所載之內容履行，茲查兩造均不爭執后溪底排水（
      第三期）改善工程迄本案言詞辯論終結之日尚未完工驗收（見本院卷第一六二
      頁），既未完工驗收，上訴人就該工程即不得請求給付工程尾款，無從由該工
      程尾款中扣抵切結書所載上訴人願負擔之公路駁崁坍陷修復費用之三分之一即
      一百五十九萬五千九百六十六元，且未結算，無從知悉后溪底排水改善工程之
      尾款數額是否足以扣抵上述公路駁崁坍陷修復費用之三分之一即一百五十九萬
      五千九百六十六元，若有不足，仍應就不足款項，於系爭福龜圳隧道改善工程
      費尾款中予以扣抵，玆上訴人在未依切結書所載，以上述工程尾款扣抵公路駁
      崁坍陷修復費用之三分之一即一百五十九萬五千九百六十六元以前，即訴請被
      上訴人給付系爭工程尾款一百零四萬九千元，即屬無據。
（三）上訴人雖提出台灣省公路局第二區工程處八十五年八月二十日養85-252-2-117
      3 號函、縱橫斷面圖、橫斷面及管理便道圖、隧道上游內面加蓋圖（以上均為
      影本）各一件（本院卷第九十頁、第一五五至一五七頁），主張：伊對系爭福
      龜圳隧道改善工程之施工，並無任何過失，定作人即被上訴人未受損害，上訴
      人不必對被上訴人負任何施工過失損害賠償責任。上訴人於八十四年十一月十
      四日所出具之切結書，所載上訴人願負擔公路駁崁坍陷修復費用之三分之一即
      訴人承攬系爭隧道改善工程，該筆款項並非賠償被上訴人之損害，而係在承擔
      被上訴人所欠公路局之公路駁崁坍陷修復費用之三分之一即一百五十九萬五千
      九百六十六元，該債務承擔契約，業經債權人即台灣省公路局第二區工程處八
      十五年七月十九日養85-252-2-984號函，以及八十四年六月廿七日養84-252-2
      -790號函、八十五年八月二十日養85-252-2 -1173號函復被上訴人稱被上訴人
      應負擔路基塌陷修復費用之三分之一，意即不同意上訴人公司承擔被上訴人對
      訴外人公路局第二區工程處所負之上述路基塌陷修復費用，亦即不承認上述路
      基塌陷修復費用債務承擔契約，債權人即不承認債務承擔契約，債務人即上訴
      人即得撤銷債務承擔契約，玆上訴人已於原審審理中之八十九年二月廿四日以
      訴狀繕本之送達，向被上訴人表示撤銷上開切結書所載債務承擔之旨，是右開
      被上訴人應對公路局第二區工程處支付之三分之一修復工程款，已與上訴人無
      涉，上訴人不必負擔上開路基塌陷修復費用之三分之一，自得向被上訴人請求
      給付系爭工程款等語。惟為被上訴人所否認，並辯稱：上訴人未依約施工，經
      被上訴人多次通知仍未改善，終致造成鄰地即中潭公路駁崁坍陷，致被上訴人
      需以系爭工程定作人之地位，出面與該公路之養護機關即公路局協調，負擔該
      道路之修復費用三分之一即一百五十九萬五千九百六十六元，被上訴人因而受
      有支出上述費用之損害，承攬人即上訴人即應依系爭契約第十四條及第二十四
      條之約定，賠償被上訴人上開損害，上訴人書立切結書，表示願意負擔上開道
      路修復費用，即係賠償被上訴人之損害，並非承擔被上訴人依協調會議結論所
      應給付訴外人公路局之道路修復費用債務，兩造間無債務承擔契約存在等語。
      經查：
  １、上訴人施作系爭工程樁號2k521.50-2k618.00間隧道時，擅自開挖成明渠而未
      依開鑿隧道方式施工，未施設支保工而僅以數根Ｌ鋼支撐，因此，被上訴人於
      八十四年三月二十三日，以八四投農水工字第○一二三八號函請上訴人即速改
      善，否則如因而發生意外或危及公共安全，一切後果應自行負責，有該函可稽
      （本院卷第六十五頁）。上訴人仍未改善，被上訴人再於同年三月三十一日，
      以八四投農水工字第○一三○九號函知上訴人，明確指稱：「現左岸頂部公路
      面已呈現龜裂，影響行車及人民生命安全至鉅，請即設置交通安全設施，並施
      設該段公路駁崁基礎保護工，否則發生意外，一切後果應自行負責」，有該函
      可據（本院卷第六十六頁）。上訴人仍置之不理，被上訴人又於八十四年四月
      十三日，以草屯郵局第二九八號存証信函通知上訴人應即速施設該段公路駁崁
      基礎保護工，否則發生意外，依工程契約第十四條及第二十四條規定，概由上
      訴人自行負責，有該郵局存証信函足憑（本院卷第六十七至七十頁），被上訴
      人又於八十四年四月二十七日以八四投農水工字第○一五四九號函通知上訴人
      應依系爭契約第二十四條之約定，負責給付上述道路修復經費之三分之一即一
      百五十九萬五千九百六十六元，有被上訴人八十四年四月二十七日以八四投農
      水工字第○一五四九號函可考（本院卷第七十一頁），上訴人亦不否認伊有收
      受被上訴人所寄之八十四年三月三十一日、同年四月十三日，八四投農水工字
      第○一三○九號函、草屯郵局第二九八號存證信函（即要求上訴人公司於文到
      一週內改善工程之缺失之信函，見本院卷第八十六頁），上訴人於八十四年三
      月三十一日、同年四月十三日，收受上述信函後，於同年十一月十四日，出具
      上述切結書，表示願意負擔上述道路修復費用之三分之一，顯見被上訴人所辯
      ：上訴人出具切結書，表示願意負擔上述道路修復費用之三分之一，係在履行
      其依據系爭契約第二十四條所應賠償被上訴人之損害，而非承擔被上訴人依上
      述協調會所應支付訴外人即公路局之道路修復費用之三分之一即一百五十九萬
      五千九百六十六元債務一節，尚屬可採。
  ２、民法第三百零一條規定：「第三人與債務人訂立契約承擔其債務者，非經債權
      人承認，對於債權人不生效力」。依此規定，第三人與債務人訂立契約承擔債
      務者，經債權人承認，即生效力，惟其前提要件必需第三人與債務人有承擔債
      務之契約，否則即無由成立債務承擔契約。本件上訴人所書立之切結書，其內
      容載稱：「本公司承包福龜圳隧道改善施工，導致公路駁崁路基坍陷，修復該
      駁崁經費，須負擔三分之一，原同意由后溪底排水（第三期）改善工程款尾款
      扣除，惟后溪底排水改善工程變更設計後，其尾款不足抵付時，本公司願同意
      由福龜圳隧道改善工程費尾款扣繳，空口無憑，特立此切結書」等語，依此內
      容，上訴人僅表示願負擔上述道路修復費用之三分之一，並未明確表示上訴人
      願承擔被上訴人依協調會決議對訴外人公路局所欠之道路修復費用之三分之一
      即一百五十九萬五千九百六十六元債務，顯與上述法條規定債務承擔要件不合
      。又上開切結書，係上訴人所書立，切結書之收受對象為「南投農田水利會（
      即被上訴人）」（原審卷第二十七頁），並未提及訴外人即公路局，且依其內
      容，被上訴人並未因該切結書之書立而脫離其對外與公路局間所應支付道路修
      復費用三分之一之義務關係，亦即被上訴人對公路局而言，仍為債務人，仍有
      支付道路修復費用三分之一之義務，由此更足證明上訴人並未承擔被上訴人對
      訴外人即公路局之支出道路修復費用三分之一即一百五十九萬五千九百六十六
      元債務，是上訴人主張有債務承擔云云，自非有據，從而上訴人更主張債務承
      擔已經債權人即公路局拒絕承認，伊已具狀對債務人即被上訴人表示撤銷債務
      承擔契約云云，亦非可採。
（四）綜上所述，上訴人既已書立切結書與被上訴人，表示伊於系爭福龜圳隧道改善
      工程施工中導致公路駁崁路基坍陷，願意負擔道路修復費用之三分之一，並同
      意由上訴人向被上訴人承攬之后溪底排水（第三期）改善工程款尾款中扣除，
      若后溪底排水改善工程變更設計後，其尾款不足抵付時，願由上訴人承攬之系
      爭福龜圳隧道改善工程費尾款中扣抵，玆后溪底排水改善工程迄本院言詞辯論
      終結前尚未完工驗收，無法確認上訴人承攬之后溪底排水（第三期）改善工程
      所領之工程尾款數額，亦無從計算以該工程尾款以及系爭福龜圳隧道改善工程
      尾款抵付上述駁崁塌陷修復費用後，上訴人是否尚有餘額可向被上訴人請領，
      是被上訴人尚無給付系爭款項與上訴人之義務，上訴人請求被上訴人給付系爭
      款項，尚非有據，原審為上訴人敗訴之判決，並駁回其假執行之聲請，核無不
      合，上訴論旨，猶執前詞，指摘原判決失當，求予廢棄，非有理由，應予駁回
      。
四、本件事證已臻明確，被上訴人雖另辯稱：按民法第一百二十七條第七款規定，承
    攬人之報酬及其墊款請求權，因二年間不行使而消滅。本件退一步言之，縱令被
    上訴人應給付系爭工程尾款與上訴人，惟查上訴人所承攬之系爭隧道改善工程，
    已於八十五年一月二十八日竣工，同年三月六日驗收完畢，自該日起，上訴人即
    可行使請求給付系爭工程款之權利，惟上訴人遲至八十八年十一月二十四日始向
    原審法院聲請對被上訴人核發支付命令，請求給付系爭工程款，足見上訴人之請
    求權已逾二年之時效而消滅，被上訴人得拒絕給付等語。惟為上訴人所否認。查
    系爭隧道改善工程，兩造均不爭執係於八十五年三月六日驗收完畢，但上訴人早
    已於工程完工前之八十四年十一月十四日，出具切結書，表示願意負擔因該工程
    施工造成公路路基下陷駁崁倒坍修復費用之三分之一，並同意由上訴人承攬之后
    溪底排水改善工程尾款中予以扣除，如有不足，願由系爭隧道改善工程尾款中予
    以扣抵，詳如前述，而上開兩件承攬工程迄未完工，上訴人尚不得請求給付工程
    款，無法依切結書之約定，由上訴人請求之工程款中扣抵上訴人所應負擔之修復
    款項，是上訴人尚無法對被上訴人行使其承攬報酬請求權，其請求權時效尚不得
    行使，消滅時效期間尚未開始進行，被上訴人以時效消滅為抗辯，尚非有據，惟
    被上訴人所為其餘抗辯，已足獲勝訴之判決（詳如前述），是被上訴人上開抗辯
    雖不可採，但不影響判決結果，併此鈙明。
五、據上論結：本件上訴為無理由，依民事訴訟法第四百四十九條第一項、第七十八
    條，判決如主文。
中      華      民      國    九十      年      七      月      十      日
~B1民事第一庭審判長法  官  邱森樟
~B2                法  官  陳蘇宗
~B3                法  官  鄭金龍
右為正本係照原本作成。
如對本判決上訴，須於收受判決送達後二十日內向本院提出上訴書狀，其未表明上訴
理由者，應於提出上訴後二十日內向本院提出上訴理由書（須按他造人數附具繕本）
，並繳納送達用雙掛號郵票拾份（每份參拾肆元）。
上訴時應提出委任律師或具有律師資格之人之委任狀；委任有律師資格者，另應附具
律師及格證書及釋明委任人與受任人有民事訴訟法第四百六十六條之一第一項但書或
第二項（詳附註）所定關係之釋明文書影本。
~B                書記官  盧東煥
中      華      民      國    九十      年      七      月     十六     日
附註：
民事訴訟法第四百六十六條之一（第一項、第二項）
對於第二審判決上訴，上訴人應委任律師為訴訟代理人。但上訴人或其法定代理人具
有律師資格者，不在此限。
上訴人之配偶、三親等內之血親、二親等內之姻親，或上訴人為法人、中央或地方機
關時，其所屬專任人員具有律師資格並經法院認為適當者，亦得為第三審訴訟代理人
。
                                                                        Ｙ


司法院資訊處製作；財團法人民間司法改革基金會備份。
